臺灣板橋地方法院民事判決　　　　　　　　　　　　九十二年度簡上字第二九五號
　　上　訴　人　乙○○
　　被　上訴人　戊○○
右當事人間請求給付會款事件，上訴人對於中華民國九十二年八月二十六日臺灣板橋
地方法院三重簡易庭九十二年重簡字第三四一號第一審判決提起上訴，本院於民國九
十三年四月二十八日辯論終結，判決如左：
    主  文
上訴及假執行之聲請均駁回。
第二審訴訟費用由上訴人負擔。
    事實及理由
壹、本件上訴人經合法通知，未於言詞辯論期日到場，核無民事訴訟法第三百八十六
    條所列各款情形，爰依被上訴人之聲請，由其一造辯論而為判決。
貳、上訴人起訴主張：
  一、上訴人於民國八十九年九月二十五日，自任會首召集合會，期間自八十九年九
      月二十五日起至九十一年五月二十五日止，每會會款新臺幣（下同）二萬元，
      連同會首共二十一會，於每月二十五日標會，底標二千元，會員須於開標後三
      日內（即每月二十八日前）繳清會款。被上訴人參加該合會一會份，並於八十
      九年十二月二十五日（第四會），以投標金額五千二百元標得該期合會金三十
      一萬一千六百元，被上訴人得標後，自應於每月二十八日前繳納每期死會會款
      二萬元。詎被上訴人自九十年五月二十八日即拒付會款，迄至九十一年五月二
      十五日完會止，共積欠十二個月死會會款二十四萬元。為此依合會關係請求被
      上訴給付會款二十四萬元及自起訴狀繕本送達翌日起至清償日止，按年息百分
      之五計算之利息（原審判決被上訴人應給付上訴人七萬九千元及其利息，並駁
      回上訴人其餘之訴，上訴人就其敗訴部分提起上訴，被上訴人就其敗訴部分則
      未聲明不服而告確定）。
  二、被上訴人於八十九年十二月二十五日第四會標會時，與訴外人丙○○一起來跟
      上訴人說第四會她們兩人要合標，嗣該會由被上訴人得標後，丙○○來向上訴
      人拿走一半的合會金，另一半合會金上訴人拿給被上訴人時，被上訴人即後悔
      ，說不要與丙○○合標，要求收取全部得標之合會金。上訴人不得已四處借貸
      湊足全會合會金三十一萬一千六百元，用報紙包著拿至三重市力行市場丙○○
      之攤位，由丙○○點清後，再轉交被上訴人點收無誤。故上訴人已給付第四會
      全部得標合會金予被上訴人。
  三、嗣訴外人丙○○於九十年五月二十五日第九會以六千五百元得標，得標合會金
      三十二萬二千元。丙○○向上訴人表示被上訴人第四會得標部分，係被上訴人
      答應借款十六萬元予伊，並非兩人合標。故上訴人即將第九會得標合會金全部
      交予丙○○。至丙○○與被上訴人間之債務關係，與本件死會款並無關係，被
      上訴人不得主張抵銷。
  四、聲明：(一)原判決不利上訴人之部分廢棄。(二)右廢棄部分，被上訴人應給付上訴
      人十六萬一千元，及自九十三年三月十五日起至清償日止，按年息百分之五計
      算之利息。(三)右第二項判決請准宣告假執行。
參、被上訴人抗辯：
  一、八十九年十二月二十五日第四會被上訴人得標時，訴外人丙○○哭著拜託被上
      訴人說第四會跟她一人一半，並說他日如果她得標，再與被上訴人一人一半，
      被上訴人同意，並與丙○○一起告訴上訴人（即會首）。嗣上訴人於九十年一
      月七日在三重市力行市場丙○○之攤位前，拿合會金給丙○○，由丙○○點清
      後，當場丙○○再將一半的合會金交給被上訴人。故第四會係被上訴人與丙○
      ○合標，被上訴人僅收取半會的合會金。
  二、嗣於九十年四月二十五日第八會，被上訴人又與丙○○合標，以六千二百元得
      標，然得標後，上訴人並未將一半之合會金十六萬一千元給付被上訴人，故被
      上訴人自九十年五月份即未繳納死會會款，迄至九十一年五月二十五日完會止
      ，共計十二個月死會會款二十四萬元未繳納。被上訴人主張以對上訴人之合會
      金債權十六萬一千元，與本件被上訴人欠繳之會款債務二十四萬元抵銷。
  三、聲明：上訴駁回。
肆、兩造不爭執之事實：
  一、被上訴人參加以上訴人為會首，每期會款二萬元，會員連同會首共二十一會份
      ，會期自八十九年九月二十五日至九十一年五月二十五日之合會一會份，並於
      八十九年十二月二十五日第四會以五千二百元得標。然被上訴人自九十年五月
      二十五日起未繳納死會會款，迄今共積欠十二期死會會款合計二十四萬元未繳
      納。
  二、被上訴人與訴外人丙○○於八十九年十二月二十五日第四會標會時，曾一起跟
      上訴人言明第四會其二人要合標一人一半。
  三、第四會得標之合會金，上訴人係拿至三重市力行市場丙○○之攤位，由丙○○
      點清後，丙○○再拿給被上訴人。
  四、嗣丙○○於第九會（或第八會，兩造就此有爭執）得標，上訴人並未將一半之
      合會金交付被上訴人。
伍、本件之爭點及法院之判斷：
  一、第四會之合會金，上訴人拿至三重市力行市場丙○○之攤位，由丙○○點清後
      當場交給被上訴人之金額，係全會或半會之合會金？
  (一)上訴人主張伊交付第四會合會金給被上訴人時，被上訴人反悔不同意與丙○○合
    標，要求全部合會金，上訴人乃湊足全會合會金三十一萬一千六百元用報紙包著
    ，拿至三重市力行市場丙○○之攤位，由丙○○點清後再轉交被上訴人點收云云
    ，雖聲請訊證人林顏秀辛為證，然證人丁○○○於原審時證述稱：伊看到上訴人
    用報紙將錢包起來，交給被上訴人，伊不清楚包多少錢等語，是由證人丁○○○
    證述內容，自不足證明上訴人已將第四會合會金三十一萬一千六百元全數交付被
    上訴人。上訴人就此有利於己之事實，復未再提出其他相關事證供本院審酌，其
    主張已難憑採。況衡諸常情，被上訴人與丙○○既向上訴人言明第四會由其二人
    合標，且上訴人已將第四會之一半合會金給付訴外人丙○○，則上訴人豈有同意
    被上訴人反悔不合標，並再將第四會合會金全部給付與被上訴人，復於第九會丙
    ○○得標時，又未將前給付予丙○○之第四會合會金扣除，反將第九會合會金全
    部交付丙○○之理？此顯與常情相違。是上訴人主張被上訴人事後反悔不願與丙
    ○○合標第四會，其將第四會合會金全部給付被上訴人云云，不足採信。
  (二)反之，被上訴人主張第四會係伊與丙○○合標，上訴人將合會金拿至三重市力行
    市場丙○○之攤位，丙○○點清後，丙○○拿「半會」合會金給被上訴人之事實
    ，業據證人陳麗莉於原審證述稱：伊有參加一會，伊是活會，第十一會倒會，在
    第四會時是被上訴人和丙○○得標，被上訴人拿到一半的會錢等語。證人甲○○
    於本院準備程序到場亦證述稱：第四會本來是被上訴人標到，標到之後伊聽到丙
    ○○一直跟被上訴人說分她一半，等她標到，再分一半給被上訴人，會首也有在
    場聽到。會首交付第四會合會金時，伊有親眼看到，應該是在丙○○的攤位給的
    ，伊看到丙○○拿一半給被上訴人，還有票，不是全部現金等語（參見本院卷四
    三頁、四四頁），互核其等證詞大致相符，足堪認定被上訴人並無事後反悔不願
    與丙○○合標及要求全部合會金之情。上訴人主張其將第四會合會金全部給付被
    上訴人云云，不足採信。
  二、丙○○係第八會或第九會得標？係單獨得標或與被上訴人合標？
    (一)上訴人主張丙○○係於九十年五月二十五日第九會，以標金六千五百元得標之
      事實，業據提出互助會會單影本之記載一件為證。被上訴人主張丙○○係於第
      八會以六千二百元得標之事實，雖據聲請訊問證人王貞雅、甲○○為證，然該
      二證人到場均稱第八會標會時並未在場等語，王貞雅另稱：是被上訴人來找伊
      說第八會她有標等語（卷四十二頁），甲○○亦稱：第八會何時標的伊不太清
      楚了等語（卷四十五頁），是依證人上開之證詞，猶不足證明丙○○確係於第
      八會得標。參以第八會、第九會僅相隔一月，如未及時紀錄得標情形，因時間
      經過，事後混淆前後得標情形，極為可能。本件兩造爭執之重點在於被上訴人
      與丙○○是否共同合標，衡情上訴人應無虛偽登載丙○○得標紀錄之必要，上
      訴人身為會首，其於互助會單填載丙○○第九會得標之紀錄，應尚屬可信。且
      被上訴人於本件主張抵銷之金額十六萬一千元，亦係依丙○○於第九會以六千
      五百元得標，合會金為三十二萬二千元【（00000-0000）x12（活會）+20000X
      8（死會）=322000】，一半合會金即為十六萬一千元計算所得。故堪信丙○○
      應係於第九會以六千五百元得標。
    (二)被上訴人於第四會得標時，係與丙○○合標一人一半，且被上訴人僅取得一半
      之合會金之事實，業如前所述；則依一般民間合會之習慣，丙○○嗣後於第九
      會得標時，自亦應係與被上訴人合標一人一半。另參諸證人甲○○證述稱：第
      四會本來是被上訴人標到，標到之後伊聽到丙○○一直跟被上訴人說分她一半
      ，等她標到，再分一半給被上訴人，會首也有在場聽到等語，益足證明第四會
      及第九會均係被上訴人與丙○○合標。
  三、被上訴人得否以上訴人未給付伊之第九會半會合會金債權十六萬一千元，主張
      與本件死會會款債務二十四萬元抵銷？
    (一)按二人互負債務，而其給付種類相同，並均屆清償期者，各得以其債務，與他
      方之債務，互為抵銷，民法第三百三十四條第一項前段定有明文。
    (二)本件被上訴人與訴外人丙○○共同合標第九會，被上訴人依約即有向上訴人請
      求交付一半合會金即十六萬一千元之債權，且於第九會開標後三日即九十年五
      月二十八日，即屆於清償期。上訴人主張將全部合會金交付丙○○，不論其主
      張是否屬實，對被上訴人均不生清償之效力。故被上訴人主張其被上訴人尚有
      十六萬一千元之合會金債權，以此債權與本件死會會款債務抵銷，於法並無不
      合。經抵銷後，被上訴人尚應給付上訴人七萬九千元。
陸、從而，上訴人本於合會契約之法律關係，請求被上訴人給付七萬九千元，及自九
    十二年三月十五日（即起訴狀繕本送達被上訴人之翌日）起至清償日止，按年息
    百分之五計算之利息，為有理由，應予准許；逾此部分所為請求，則無理由，應
    予駁回。原審就上訴人之請求逾七萬九千元之部分，為上訴人敗訴之判決，於法
    並無不合，上訴意旨指摘原判決不當，求予廢棄改判，為無理由，應予駁回。上
    訴人提起上訴並聲請宣告假執行，於法不合，亦應併與駁回。
柒、本件事證已臻明確，兩造其餘主張陳述及所提之證據，均毋庸再予審酌，附此敘
    明。
捌、結論：本件上訴為無理由，依民事訴訟法第四百三十六條之一第三項、第四百四
    十九條第一項、第七十八條，判決如主文。
中　　　華　　　民　　　國　　九十三　　年　　　五　　　月　　二十六　　日
                                臺灣板橋地方法院民事第三庭
                                    審判長法  官 黃麟倫
                                          法  官  陳映如
                                          法  官  許月珍
右正本證明與原本無異
本判決不得上訴。
中　　　華　　　民　　　國　　九十三　　年　　　五　　　月　　二十六　　日
                                          書記官  劉昌明
